臺北高等行政法院判決
　　　　　　　　　　　　　　　　　　 96年度簡字第00150號
　　　　　　　　　　　　　　　.
原　　　告　大學光學科技股份有限公司
代　表　人　甲○○
訴訟代理人　張家琦　律師
　　　　　　林鳳秋　律師（兼送達代收人）
上　一　人
複　代理人　凌赫律師
被　　　告　臺北市政府衛生局
代　表　人　邱文祥（局長）住同上
訴訟代理人　丁○○
　　　　　　丙○○
上列當事人間因有關醫療法事件，原告不服臺北市政府中華民國
95年12月7 日府訴字第09585032400 號訴願決定，提起行政訴訟
。本院判決如下：
    主  文
訴願決定及原處分均撤銷。
訴訟費用由被告負擔。
　　事  實
一、事實概要：
    緣被告以原告非屬醫療機構，卻於民國（下同）95年3 月 6
    日在網站（網址：http：// www.eyedoctor.com.tw/‧‧‧
    ‧‧‧）刊登「‧‧‧OPD-10000 、MK- 2000進行非球面屈
    光（奈米雷射屈光校正）‧‧‧‧‧‧（以臺灣地圖顯示全
    省大學眼科診所所在地）‧‧‧‧‧‧請點選診所名稱，即
    可查詢各診所門診時間表‧‧‧」等詞句（下稱系爭廣告）
    。乃以95年4 月17日北市衛醫護字第09532688700 號函請行
    政院衛生署（下稱衛生署）釋示，並經該署以95年5 月10日
    衛署醫字第0950200150號函復略以：「‧‧本案廣告內文所
    稱『奈米雷射曲（屈）光校正』易誤導民眾該診所執行之眼
    科曲（屈）光手術與醫療器材運用一般所稱之『奈米科技（
    Nanote chnology ）』，故本案廣告內容已涉虛偽不實。」
    ，被告乃據以認定原告非屬醫療機構，卻刊登醫療廣告，違
    反醫療法第84條規定，而依同法第104 條規定，以95年7 月
    11日北市衛醫護字第09534922300 號行政處分（下稱原處分
    ），處原告新臺幣（下同）5 萬元罰鍰。原告不服，提起訴
    願，遭決定駁回，遂提起本件行政訴訟。
二、兩造聲明：
　(一)原告聲明：求為判決如主文所示。
　(二)被告聲明：求為判決：
    1.駁回原告之訴。
    2.訴訟費用由原告負擔。
三、兩造之主張：
甲、原告之主張：
  (一)原告與訴外人大學眼科診所（下稱大學眼科）及訴外人甲○
    ○，在法律上係屬完全不同之權利義務主體，惟原處分及訴
    願決定將三者混為一談，顯有違誤。蓋，原告之網址為http
    ：//www.eyecenter.com.tw/ ，而大學眼科之網址為http：
    //www.eyedoctor.com.tw/ ，系爭廣告係刊登在大學眼科之
    網站上，由網內容無從看出為原告所刊登，被告卻將不同之
    權利義務主體混為一談，以訴外人大學眼科內之網頁之內容
    對原告裁罰。至前揭衛生署函內容係針對「大學眼科」之大
    學眼科內文所作之意見，而非針對原告；又原告係一上櫃公
    司，具有民法上之法人格，依法為享有權利負擔義務之權利
    義務主體，甲○○僅為原告公司之法定代理人，二者在法律
    上係屬完全之獨立權利義務主體，惟被告竟以甲○○執業登
    記訴外人大學眼科，即認定原告有藉由廣告宣傳醫病業務，
    達招徠患者醫療之目的，所為認定顯有違誤。
  (二)訴外人滕人慧雖受原告委託設計系爭廣告，然亦屬原告協助
    大學眼科為網頁之維護所需，網頁之內容顯非原告所公布。
    如被告認定之推論理由可採，則豈非造成「負責廣告企劃之
    公司」違反醫療法，而真正刊登廣告之醫療院所無違反醫療
    法之怪異現象。況原告並無醫療業務之執行，無需招徠病患
    ，自無可能有原處分及訴願決定書所載「醫療法第9 條為達
    招徠患者之行為」。
  (三)依行政程序法第5 條規定，行政行為之內容應明確，至少應
    有3 項標準：(1)一般人可理解性。(2)受規範者之可預期性。
    (3)司法審查之可能性。故處分應記載認定之事實（含案件事
    實涵攝於法令構成要件之判斷）、處分理由及法令依據，俾
    使處分相對人得以知悉行政機關獲致結論之原因。然，原處
    分對原告如何違反醫療法，說詞含混，並將原告與訴外人大
    學眼科及甲○○混為一談，交錯適用，顯然未能使一般人有
    可理解性、受規範者有可預期性，處分對象顯然錯誤，原處
    分顯不應予以維持。
  (四)依醫療法第9 條規定，醫療廣告必須具有「利用傳播媒體或
    其他方法」及「宣傳醫療業務」之宣傳行為，且宣傳目的是
    為達「招徠患者」等要件，始足構成。訴外人大學眼科於網
    頁所置放之「OPD-10000 、MK-200 0進行非球面曲（屈）光
    【奈米雷射曲（屈）光校正】」之文字敘述，係原告所提供
    之眼科雷射手術儀器，而任何一種儀器一定有其品名、規格
    、使用功能及其能達到之目的，即英文所謂Specification
    、Application 、Feature 等字義，所彰顯者便是讓產品透
    明化，讓潛藏之機器買家或有所需求者能有所比較及理解，
    亦提供病患知的權利，方符合消費者保護之精神，綜觀國內
    之醫療院所，其眼科部門有相關手術施作者，多有將機器設
    備公諸網頁者，且國內相關醫療器材之代理商亦有相同網頁
    介紹儀器，其均係提供眼科雷射手術儀器，並告知其「品名
    」「規格」「使用功能」及其能達到的「目的」，足證系爭
    廣告並非醫療院所「宣傳醫療業務」之醫療廣告？原處分顯
    有違反行政程序法第6 條之規定。
  (五)原告為公開上櫃公司，資訊應透明化，原告之網頁首頁內容
    豐富，所呈現之項目有「關於我們」「訊息中心」「業務範
    圍」「研發遠景」「大學眼鏡」「股東專欄」「人才招募」
    「合作眼科中心」「友好聯結」等，均屬公司之資訊，並無
    招徠病患至原告公司之目的，顯非醫療廣告。且退萬步言，
    該機器「OPD-10000 、MK-2000 」，目前所使用單位（客戶
    ）即是全國各地之大學眼科，因此原告之相關醫療網頁聯結
    當然是以大學眼科（客戶）為主，僅有說明機器性能，全無
    強調療效之文義，並無違反醫療法規之情事。
  (六)原告進口之儀器為NAVEX （NIDEK Advanced Vision Excimer
    Laser System），其中文音譯「奈米」本有奈米雷射光之意
    義在內，並無誇張不實之情況。而奈米（nanometer,nm）本
    是度量衡單位，1nm=m ，無論是何種雷射光，其計量單位
    皆為奈米，故「奈米雷射」之文義並無任何誇大，且原告代
    理之機器雷射光波為193nm 計量，「奈米」決非「奈米科技
    」所專用，自無易誤導民眾及廣告內容虛偽不實等情事。又
    ，雷射近視手術係衛生署所核准之手術，此為眾所周知之事
    ，原告何須「暗示」、「影射」招徠相關醫療業務。且被告
    所援引行政院衛生署84年11月7 日衛署醫字第84070117號函
    釋已指出「何者為暗示、影射，宜就個案依社會通念，本諸
    經驗法則認定之‧‧‧‧‧‧。」，以目前「雷射近視手術
    」為廣大社會大眾所知，且相關資訊應廣為社會大眾了解，
    乃現階段社會之通念，則依此標準，本件更無所謂暗示、影
    射之情，是原處分及訴願決定顯有違誤。
乙、被告之主張：
　(一)查原告並非醫療機構，卻於95年3 月6 日在網站刊登如事實
    欄所述影射醫療業務之廣告，此有衛生署前揭函、系爭廣告
    網頁及被告95年5 月30日訪談訴外人大學眼科之受託人陳榮
    杰及同年6 月29日訪談甲○○之受託人滕人慧談話紀錄表等
    附卷可稽；原告之受託人滕人慧於受訪時亦自承網站內容係
    由原告委由其設計製作。是原告之違規事證明確；被告據以
    處分，自屬有據。
  (二)次查，系爭網站雖為大學眼科所有，但實際設計製作者確為
    原告委由受託人滕人慧設計製作刊登，案內衛生署前揭函雖
    針對大學眼科廣告內容解釋為誇大不實，惟醫療機構刊登此
    廣告已逾越醫療法所核准刊登之醫療廣告，原告係實際刊登
    者，其為非醫療機構，被告裁罰，於法並無不合。又原告為
    該網頁內容之實際刊登者，而該公司法定代理人為甲○○，
    故逕依法處分；且衛生署醫事管理系統甲○○為大學眼科之
    執業醫師，顯見其負責之公司與診所醫療業務間之關係。另
    依醫療法第9 條及第87條第1 項規定可知，廣告內容雖未明
    示醫療業務，惟綜觀其文字、方式、用語已具招徠他人醫療
    之效果者，視為醫療廣告，故原告就此所辯，係卸責之詞，
    本件違規事證明確，洵堪認定。
  (三)末查，本件系爭廣告刊有如事實欄所述之詞句，其內容業已
    涉及相關醫療診所執行之眼科屈光手術與醫療器材，且有暗
    示或影射醫療業務，揆諸上開說明，自屬醫療廣告。而原告
    既非醫療機構，自不得為醫療廣告。至原告提出之醫療器材
    原廠型錄所介紹之功能，雖經中華民國眼科醫學會審認與現
    今所定義之「奈米科技」無關，然使用「奈米雷射屈光校正
    」文字上語意不明，為免病患曲解，仍建議要求修改，足見
    原告之訴為無理由。
    理  由
一、本件起訴時被告代表人原為宋晏仁，嗣於訴訟程序進行中變
    更為鄧素文，再變更為邱文祥，茲由新任代表人具狀承受訴
    訟，核無不合，應予准許，先為敘明。
二、按「本法所稱醫療廣告，係指利用傳播媒體或其他方法，宣
    傳醫療業務，以達招徠患者醫療為目的之行為。」、「非醫
    療機構，不得為醫療廣告。」、「廣告內容暗示或影射醫療
    業務者，視為醫療廣告。」、「違反第84條規定為醫療廣告
    者，處新臺幣5 萬元以上25萬元以下罰鍰。」，分別為醫療
    法第9 條、第84條、第87條第1 項、第104 條所明定。次按
    ，行為時醫療法施行細則第4 條亦規定：「本法第8 條（修
    正前）所稱傳播媒體，指廣播、電視、錄影節目帶、新聞紙
    、雜誌、傳單、海報、招牌、牌坊、電影片及其他傳播方法
    。」。又，「‧‧‧‧‧‧說明‧‧‧‧‧‧三、按醫療法
    第62條（修正前）第1 項明定『廣告內容暗示或影射醫療業
    務者，視為醫療廣告。』，所稱『暗示』、『影射』，係指
    以某種刺激或假借某種名義，誘導、眩惑民眾達到招徠醫療
    業務目的而言。因此，廣告內容雖未明示『醫療業務』，惟
    綜觀其文字、方式、用語已具招徠他人醫療之效果者，則視
    為醫療廣告。至於何者為暗示、影射，宜就個案依社會通念
    ，本諸經驗法則認定之‧‧‧‧‧‧」，復經衛生署於84年
    11月7 日以衛署醫字第84070117號函釋在案。
三、原告委託訴外人滕人慧設計系爭「‧‧‧OPD-10000 、MK-
    2000進行非球面屈光（奈米雷射屈光校正）‧‧‧‧‧‧（
    以臺灣地圖顯示全省大學眼科診所所在地）‧‧‧‧‧‧請
    點選診所名稱，即可查詢各診所門診時間表‧‧‧」廣告，
    並刊登於大學眼科網站上（網址：http：// www.eyedoctor
    . com.tw/ ），於95年3 月6 日為被告查獲，而該廣告為影
    射醫療業務之廣告，亦有衛生署95年5 月10日衛署醫字第09
    50200150號函足憑，被告乃據以認定原告非屬醫療機構，卻
    在網站刊登系爭醫療廣告，違反醫療法第84條之規定，而依
    同法第104 條裁罰5 萬元之事實，為兩造所不爭，並有衛生
    署95年5 月10日衛署醫字第0950200150號函、系爭網頁廣告
    影本及訴外人陳榮杰與滕人慧之談話紀錄表附於原處分卷可
    稽，自堪認定屬實。
四、原告主張系爭廣告係刊登於大學眼科之網站上，自網頁內容
    無從知悉為原告所刊登，且網頁內容只是對於原告進口之儀
    器為NAVEX （NIDEK Advanced Vision ExcimerLaserSystem
    ）為說明，奈米僅為度量衡單位，無論是何種雷射光，其計
    量單位皆為奈米，故「奈米雷射」並無誇大不實或誤導民眾
    之情況；再，原告並非網站所有人，被告以系爭廣告裁罰原
    告，卻未於原處分載明事實及法律依據，復將原告與大學眼
    科及甲○○之人格主體混用，自有違誤。被告則以前揭情詞
    置辯。從而，本件之爭執點為系爭廣告是否應認定為原告所
    刊登？經查：
  (一)公司或個人得使用網站刊載資訊供人點選閱覽，藉以傳遞其
    所提供之資訊，依法該網站之維護及資料之更新僅網站使用
    人或徵得其同意或授權之人始得為之。而點選網頁必須載入
    該欲閱覽之網站網址始得進入，因之，網友認定網頁所有人
    乃依據網址為之，縱使該網頁內容委由他人設計後再登載亦
    同。本件系爭廣告係刊登在大學眼科之網址上，此為被告所
    自陳，且有該網頁左上角之網址足據，從而，系爭廣告自網
    頁外觀其登載之人為大學眼科。
  (二)原告主張其網址為http：//www.eyecenter.com.tw/ ，而大
    學眼科之網址為http：//www.eyedoctor.com.tw/ ，此為被
    告所不爭，而原告之網頁首頁內容所呈現之項目有「關於我
    們」「訊息中心」「業務範圍」「研發遠景」「大學眼鏡」
    「股東專欄」「人才招募」「合作眼科中心」「友好聯結」
    等項，均屬公司之資訊，且點選「大學眼鏡」及「合作眼科
    中心」項目，雖可看到大學眼科及其網址之資料，然無法自
    所登載之網址直接進入大學眼科之網站，故二網站間係屬獨
    立而未直接連結，故縱使系爭廣告係原告委託訴外人乙○○
    設計後再登載於大學眼科之網站上，亦屬大學眼科與原告間
    之內部關係，此觀之大學眼科96年7 月18日96新南字第9607
    18號函（見本院卷第93頁）所載「該廣告（按即系爭廣告）
    為其所刊登，因其所使用之『奈米雷射屈光校正』儀器，原
    告亦有引進，乃引用原告所為該儀器之說明‧‧‧」即明。
  (三)被告係認定系爭廣告屬醫療廣告，且為原告所刊登，然承前
    所述，系爭廣告之刊登人應為大學眼科，而非原告，故不論
    系爭廣告是否為醫療廣告、或是否誇大不實而有誤導民眾之
    情事，被告徒以系爭廣告為原告委託他人設計即認其為刊登
    人，並據以裁罰，自有違誤，訴願決定未予糾正，亦非妥適
    。原告訴請撤銷，即有理由，爰撤銷改判如主文。至大學眼
    科所刊登之系爭廣告是否有違法情事，則屬另一問題，非本
    件所得審究；另本案事證已明，兩造其餘攻擊防禦方法，無
    礙本件判決結果，故不予一一論述，均併明之。
五、據上論結，本件原告之訴為有理由，爰依行政訴訟法第 236
    條、第98條第1 項前段，判決如主文。
中　　華　　民　　國　　96　　年　 10 　　月　　24    日
                              第三庭法  官　姜  素  娥
上為正本係照原本作成。
本件以訴訟事件所涉及之法律見解具有原則性者為限，始得於本
判決送達後20日內向本院提出上訴狀並表明上訴理由，如已於本
判決宣示後送達前提起上訴者，應於判決送達後20日內補具上訴
理由（均按他造人數附繕本），且經最高行政法院許可後方得上
訴。
中　　華　　民　　國　　96　　年　 10 　　月　　24    日
                                    書記官  陳  圓  圓
